【裁判字號】    97,簡上,201
【裁判日期】    971114
【裁判案由】    給付票款
【裁判全文】
臺灣臺中地方法院民事判決             97年度簡上字第201號
上  訴  人  丙○○
訴訟代理人  乙○○
被  上訴人  甲○○
上列當事人間請求給付票款事件，上訴人對於中華民國97年6月9
日臺灣臺中地方法院豐原簡易庭96年度豐簡字第915號第一審判
決提起上訴，本院於97年10月24日辯論終結，判決如下：
    主    文
上訴駁回。
第二審訴訟費用新臺幣貳仟陸佰伍拾伍元由上訴人負擔。
    事 實 及 理 由
壹、被上訴人起訴主張：被上訴人因將所承攬、坐落台中市○○
    路與博館路口之「賴豐一店舖新建工程」（下稱系爭工程）
    ，以總價新台幣（下同）270萬元發包予訴外人即上訴人之
    子乙○○施作，約定於每期施工完成後給付該期工程款40萬
    5千元。惟民國（下同）95年3月間、系爭工程進行至第3期
    工程施工中，乙○○即因財務發生困難，無法繼續施作，經
    被上訴人與乙○○於95年9月28日協議終止系爭工程合約，
    於簽立終止協議書時，雙方會算乙○○已領及預支之工程款
    、扣除乙○○支出之第3期工程材料費後，乙○○尚欠被上
    訴人260,480元，上訴人為代乙○○清償上開債務，因而簽
    發以台中商業銀行東豐原分行為付款人、如附表所示之支票
    5紙（下稱系爭支票）及另紙發票日為95年11月12日、支票
    號碼TFA0000000號、面額43,000之支票交付被上訴人，惟因
    上開票據嗣後不慎遺失，經被上訴人向付款人為止付通知後
    ，並依法聲請公示催告，業於民國（下同）96年5月28日公
    示催告期滿，因無人申報權利，經本院以96年度除字第712
    號民事除權判決宣示上開支票無效。嗣於96年6月4日被上訴
    人持上揭除權判決向付款人為付款之提示，除支票號碼TFA0
    000000號之支票獲兌現外，系爭支票因上訴人帳戶已遭列為
    拒絕往來戶，致未獲付款，被上訴人旋向上訴人催討，上訴
    人僅支付1萬元，尚有16萬7千元未獲付款，爰依票據之法律
    關係請求上訴人給付16萬7千元及自支付命令送達翌日起，
    按年息百分之6計算之利息等語。
貳、上訴人則以：上訴人簽發系爭支票，係作為乙○○與被上訴
    人間終止系爭工程契約及保證乙○○履行協議終止契約書所
    約定「乙方（即乙○○）應將鄰屋遭施工毀壞之屋頂及許諾
    門窗修復完成」之保證票。然上開契約已完成，乙○○已無
    積欠原告修繕費，是上訴人所簽發之系爭支票，保證責任已
    完成，被上訴人不得享有票據權利，上訴人自不負發票人之
    付款責任。又乙○○向被上訴人承包系爭工程，迄雙方簽立
    協議終止契約書時，系爭工程已進行至第3期工程進行中，
    而迄乙○○停工時止，被上訴人僅給付乙○○工程款1,301,
    480元，然乙○○為系爭工程卻已支出1,658,422元，兩相扣
    抵後，被上訴人尚欠乙○○工程款，乙○○並無溢領工程款
    之事實等語，資為抗辯。
參、原審判決依被上訴人之請求，判令上訴人給付被上訴人16萬
    7千元及自96年10月3日（即支付命令送達翌日）起至清償日
    止，按年息百分之6計算之利息。上訴人不服，上訴聲明請
    求：(一)原判決廢棄。(二)被上訴人在第一審之訴駁回。被上訴
    人則聲明請求：駁回上訴。
肆、兩造經本院整理、簡化爭點，其結果如下：
  一、兩造不爭執之事項：
    (一)上訴人之子乙○○承攬被上訴人之「賴豐一店舖新建工程
      」，因乙○○與被上訴人於95年9月28日協議終止上揭承
      攬契約，上訴人因而簽發系爭5紙支票及另紙發票日為95
      年11月12日、支票號碼TFA0000000號、面額43,000元之支
      票交付被上訴人。
    (二)嗣被上訴人不慎將上揭6紙支票遺失，經被上訴人依法聲
      請公示催告、除權判決，業經本院於96年5月31日以96年
      度除字第712號民事判決宣告上揭6紙支票無效。
    (三)本院96年度除字第712號民事判決宣示後，被上訴人已領
      取發票日為95年11月12日、支票號碼TFA0000000號支票所
      載面額43,000元。上訴人另再給付被上訴人1萬元（分兩
      次給付，每次5,000元），系爭5紙支票尚有167,000元未
      為給付。
    (四)被上訴人與乙○○間「賴豐一店舖新建工程」承攬契約約
      定，被上訴人應按工程進度、於每期施工完成時，給付乙
      ○○工程款405,000元。迄被上訴人與乙○○簽訂協議終
      止契約書時止，乙○○就其承攬之上揭工程進行至第三期
      工程進行中，尚未完成第三期工程，且乙○○所進行之第
      三期工程中有部分工程材料款係由被上訴人支付。
  二、兩造爭執之事項：系爭支票係作為鄰房修繕及終止契約之
      保證票，抑或係返還乙○○溢領工程款之用？
伍、法院之判斷：
  一、上訴人係因上訴人之子乙○○承攬被上訴人之「賴豐一店
      舖新建工程」，後因乙○○與被上訴人於95年9月28日協
      議終止上揭承攬契約，上訴人因而簽發系爭5紙支票及另
      紙發票日為95年11月12日、支票號碼TFA0000000號、面額
      43,000元之支票交付被上訴人，為兩造不爭執之事實，則
      兩造為系爭支票之直接前後手，上訴人自得對被上訴人為
      票據原因關係之抗辯，合先敘明。
  二、上訴人以系爭支票係作為鄰房修繕及終止契約之保證票，
      兩造間之契約已完成，乙○○已無積欠原告修繕費，是上
      訴人所簽發之系爭支票，保證責任已完成，主張上訴人不
      負票據責任。被上訴人則以系爭支票係用以返還乙○○溢
      領工程款之用，上訴人應負票據發票人之付款責任等語。
      經查；
    (一)上訴人訴訟代理人乙○○於本院自認於與被上訴人簽定協
      議終止契約書前有修過鄰房一次，但協議終止後，就沒再
      去看過現場，也沒有和鄰房有接觸（見本院卷97年9月11
      日準備程序筆錄）等語，乙○○於系爭工程簽訂協議終止
      契約書後，既未去過現場、亦未進行鄰房修繕工作，則上
      訴人主張系爭支票係作為乙○○與被上訴人間終止系爭工
      程契約及保證乙○○履行協議終止契約書所約定「乙方（
      即乙○○）應將鄰屋遭施工毀壞之屋頂及許諾門窗修復完
      成」之保證票，其保證責任已完成，系爭支票票據債務已
      不存在云云，已不足採。又上訴人於本院雖另稱系爭支票
      與另紙支票號碼TFA0000000號支票，係因乙○○與被上訴
      人協議終止系爭工程承攬契約時，被上訴人因恐乙○○與
      小包有工程糾紛，為避免小包向被上訴人有所請求，故應
      被上訴人之要求而簽發支票等語。惟系爭支票如系作為協
      議終止契約之保證票用，衡之常情，應以雙方議定之保證
      總額簽發一張票據為之，當無簽發票載發票日距協議終止
      契約日期達數月之久、且發票日均不相同之數紙支票交付
      之理，參之被上訴人不慎將上訴人所簽發含系爭支票在內
      之6紙支票遺失，經被上訴人依法聲請公示催告、除權判
      決，經本院於96年5月31日以96年度除字第712號民事判決
      宣告上揭6紙支票無效後，被上訴人已領取另紙發票日為
      95年11月12日、支票號碼TFA0000000號支票所載面額43,
      000元，此外上訴人另再給付被上訴人1萬元（分兩次給付
      ，每次5,000元），亦為兩造所不爭執之事實，上訴人簽
      發支票如係作為保證之用，已無可能於被上訴人遺失票據
      後、不問保證事由是否發生，即將部分票款存入其在付款
      人處所開設之帳戶以供被上訴人兌領，更無可能於事後被
      上訴人催討時，再分二次各給付被上訴人5千元之理，凡
      此在在足見上訴人稱系爭支票系作為鄰房修繕及終止契約
      之保證票，要難採取。
    (二)反之，乙○○向被上訴人承攬系爭工程時，依乙○○與被
      上訴人間承攬契約之約定，被上訴人應按工程進度、於每
      期施工完成時，給付乙○○工程款405, 000元，而迄被上
      訴人與乙○○簽訂協議終止契約書時止，乙○○就其承攬
      之上揭工程進行至第三期工程進行中，尚未完成第三期工
      程，且乙○○所進行之第三期工程中有部分工程材料款係
      由被上訴人支付等情，為兩造所不爭執，已如前述，則依
      乙○○與被上訴人間系爭工程承攬契約之約定，乙○○於
      系爭工程協議終止時，既僅完成第二期工程、第三期工程
      仍在進行中而尚未完成，則乙○○所得領取之工程款應為
      第一、二期工程款合計81萬元（405,000元2＝810,000
      元），然僅上訴人自認乙○○已領取之工程款即達1,301,
      480元，已逾第三期工程完成後乙○○所得領取之工程款
      總額121萬5千元，顯見被上訴人主張乙○○有溢領工程款
      之情事，洵屬信而有徵，則被上訴人主張系爭支票係其與
      乙○○於簽定協議終止契約時，經雙方會算乙○○已領及
      預支之工程款、扣除乙○○支出之第3期工程材料費後，
      依乙○○溢領之金額而簽發作為清償之用，自堪信為真。
    (三)基上所述，系爭支票乃系作為上訴人代乙○○清償債務之
      用，而系爭支票尚有票款167,000元未為給付，復為兩造
      所不爭執，則被上訴人於上開金額之範圍內，自得享有票
      據權利。
  三、按有除權判決後，聲請人對依證券負義務之人，得主張證
      券上之權利，民事訴訟法第565條定有明文。又在票據上
      簽名者，依票上所載文義負責；發票人應照支票文義擔保
      支票之支付，分別為票據法第5條、第126條所明定。本件
      被上訴人於系爭支票遺失後，向本院聲請公示催告，並經
      本院為除權判決確定，則被上訴人依票據之法律關係，請
      求上訴人給付系爭支票尚未給付之167,000元，及自支付
      命令送達上訴人翌日（即96年10月3日）起至清償日止，
      按年息6％計算之利息，為有理由，應予准許。又本於票
      據有所請求而涉訟之簡易訴訟所命給付之判決，應依職權
      宣告假執行，民事訴訟法第389條第1項第3款定有明文，
      是原審判命上訴人給付上開金額，並依職權宣告假執行，
      於法並無不合。上訴意旨指摘原判決不當，求予廢棄改判
      ，為無理由，應予駁回。
陸、據上論結，本件上訴為無理由，依民事訴訟法第436條之1第
    3項、第449條第1項、第78條，判決如主文。
中    華    民    國    97    年    11    月    14    日
                  民事第四庭審判長法  官  王  銘
                                  法  官  王金洲
                                  法  官  呂麗玉
附表：
┌──┬──────┬──────┬──────┬─────┐
│編號│發  票   日 │票 面 金 額 │付  款  人  │支票號碼  │
│    │            │ （新臺幣） │            │          │
├──┼──────┼──────┼──────┼─────┤
│ 1  │95年12月12日│43,000元    │台中商業銀行│TFA0000000│
│    │            │            │東豐原分行  │          │
├──┼──────┼──────┼──────┼─────┤
│ 2  │96年2月26日 │34,000元    │台中商業銀行│TFA0000000│
│    │            │            │東豐原分行  │          │
├──┼──────┼──────┼──────┼─────┤
│ 3  │96年3月12日 │20,000元    │台中商業銀行│TFA0000000│
│    │            │            │東豐原分行  │          │
│    │            │            │            │          │
├──┼──────┼──────┼──────┼─────┤
│ 4  │96年3月26日 │40,000元    │台中商業銀行│TFA0000000│
│    │            │            │東豐原分行  │          │
├──┼──────┼──────┼──────┼─────┤
│ 5  │96年4月26日 │40,000元    │台中商業銀行│TFA0000000│
│    │            │            │東豐原分行  │          │
└──┴──────┴──────┴──────┴─────┘
上正本證明與原本無異。
本件不得上訴。
中    華    民    國    97    年    11    月    14    日
                                書記官


司法院資訊處製作；財團法人民間司法改革基金會備份。
